【裁判字號】    97,勞上,18
【裁判日期】    970625
【裁判案由】    給付資遣費等
【裁判全文】
臺灣高等法院民事判決                  97年度勞上字第18號
上  訴  人  丙○○
訴訟代理人  甲○○
被上訴人    康和綜合證券股份有限公司
法定代理人  乙○○
訴訟代理人  陳國雄律師
複代理人    邱南嫣律師
上列當事人間請求給付資遣費等事件，上訴人對於中華民國96年
12月13日臺灣臺北地方法院96年度勞訴字第166號第一審判決提
起上訴，並為訴之追加，本院於97年6月11日言詞辯論終結，判
決如下：
    主  文
上訴及追加之訴均駁回。
第二審及追加之訴訴訟費用由上訴人負擔。
    事實及理由
甲、程序方面：
    按於第二審為訴之變更或追加，非經他造同意，不得為之。
    但請求之基礎事實同一者，不在此限。民事訴訟法第446條
    第1項但書、第255條第1項第2款定有明文。本件上訴人於原
    審主張被上訴人曾承諾不會任意將其撤換，保證不論將來分
    公司業績如何均不會影響上訴人權益，詎被上訴人違逆承諾
    將上訴人撤職，依民法第184條、第216條之規定請求被上訴
    人賠償所失之期待利益。嗣於本院二審程序，本於上開同一
    基礎事實，追加依民法549條之規定請求被上訴人賠償所失
    之期待利益。核與上開規定，尚無不合，應予准許。
乙、實體方面：
一、上訴人起訴主張：
（一）上訴人於民國89年11月1日至被上訴人公司澎湖分公司任
      職證券高級業務員，不久即升兼櫃台主管。91年10月間因
      被上訴人澎湖分公司業績大受影響，被上訴人公司楊協理
      及廖副總多次遊說上訴人出任經理一職，上訴人予以婉拒
      。92年7月間廖副總保證日後不任意撤換上訴人職務，吳
      匯森總經理亦保證不論將來分公司業績如何均不影響上訴
      人權益。以上訴人當時平均月薪超過新台幣（下同）10萬
      元，換算改領每月固定薪資8萬元，薪資雖減少但權益不
      變，上訴人方勉為同意並將本身客戶轉介給新業務員接手
      。上訴人任櫃台主管兼經理後，分公司業績漸有起色，自
      92年至95年均遙遙領先競爭對手一銀證券公司，並讓分公
      司轉虧為盈。95年7月一銀證券公司以厚利挖角被上訴人
      分公司3位業務員，致被上訴人分公司整體業績遭受衝擊
      。95年7月18日收盤後督導洪協理當面要求上訴人即日降
      為一般業務員否則離職。上訴人因無法接受被迫於95年7
      月19日提出離職申請表，於95年8月20日離職。
（二）兩造間為僱傭關係，有勞動基準法適用：
    (1)91年10月間除上訴人外，並無任何人有高級營業員證照而
      足以充任證券公司分公司經理人之資格，為配合公司合乎
      法令之登記作業，簽署「康和綜合證券股份有限公司委任
      經理人同意書」，但該項登記只具形式，上訴人實際上並
      未執行經理人職務，仍執行原來之證券業務營業員及兼櫃
      臺主管工作，依然領取營業員營業之業績獎金。91年10月
      25日召開第5屆第21次董事會議，並作成澎湖分公司經理
      人由上訴人擔任之決議只是被上訴人單方面意思表示，雙
      方意思不合致，委任經理人契約自始不成立。且有關被上
      訴人分公司人員任用、薪資給付、文具用品完全由總公司
      決定，財務更無權過問，請假亦需督導核准，上訴人實僅
      為僱傭經理人。
    (2)被上訴人違反其先前關於「不會任意撤換上訴人職務」、
      「保證不論將來分公司業績如何均不會影響上訴人權益」
      之勞動契約內容，且將不可歸責於上訴人之事由，責令上
      訴人負擔，對上訴人解除經理職位，降為營業員，已違反
      勞動契約及勞動基準法之規定。上訴人自89年11月1日到
      職至95年8月被迫離職，共服務5年10月，依勞動基準法第
      14條第1項第2款、第6款及第4項、第17條之規定，被上訴
      人應給付上訴人資遣費466,000元及1個月之預告工資8萬
      元，合計546,000元。
（三）被上訴人應賠償上訴人期待利益與精神慰撫金：
     (1)上訴人擔任被上訴人澎湖分公司營業員時，每月業績均
       10萬元以上，而改任經理人變成領固定薪資每月8萬元，
       每月減少2萬元以上，被上訴人無故剝奪上訴人工作權益
       ，使上訴人受到每月至少2萬元之損害，期間從92年8月
       份起至95年8月20日止，期間共36月，共受到積極損害72
       萬元。至於所失利益部分，被上訴人自95年7月18日被解
       職，95年8月20日正式離職，服務年資5年10月，當時45
       歲，離退休尚有10年，91年度之年所得為130萬元，嗣後
       於92年7、8月間起改領每月固定薪資8萬元，如年終獎金
       以一個月計算，故每年所失利益為80,000x13=1,040,000
       ，10年之所失利益共計達10,400,000萬元。被上訴人應
       依民法第184條、第216條規定賠償上訴人期待利益。縱
       認本件兩造間並無勞動基準法之適用，而應適用委任關
       係，被上訴人片面解除上訴人經理職位，降為一般業務
       員顯然已違約，依民法第549條及第216條亦應對上訴人
       負損害賠償責任。
     (2)又上訴人服務於被上訴人公司未敢懈怠，今剝奪上訴人
       工作權益，令上訴人屈辱不堪，名譽受損，精神受創身
       心難以承受，且澎湖地區市場甚小，兩家證券公司競爭
       激烈，上訴人以前之客戶也早轉由被上訴人澎湖分公司
       其他業務員，是以降為一般業務員上訴人除深感羞辱外
       ，亦已無生存空間。被上訴人應依民法第18條、第184
       條、第195條，第227條之1規定賠償上訴人精神慰撫金。
（四）為此請求被上訴人應給付原告資遣費及預告工資546,000
      元及自95年8月20日（離職翌日）起至清償日止，按年息
      5%計算之利息；並被上訴人應賠償上訴人期待利益及精神
      慰撫金200萬元。
  （原審判決上訴人敗訴，上訴人就除損害賠償100萬元部分外
    提起上訴。）
    並於本院聲明：
    (一)原判決廢棄。
    (二)被上訴人應給付上訴人資遣費及預告工資共546,000元及
      自95年8月20日起至清償日止，按年息5%計算之利息。
    (三)被上訴人應賠償上訴人100萬元。
    (四)上訴人願供擔保，請准宣告假執行。
二、被上訴人則抗辯如下：
  (一)上訴人雖自89年11月1日起任職於被上訴人公司，然被上
      訴人公司於91年10月25日召開第5屆第21次董事會議，並
      作成澎湖分公司經理人由上訴人擔任之決議，上訴人並於
      同年11月18日簽署「康和綜合證券股份有限公司委任經理
      人同意書」，同意因被上訴人公司事業經營需要，依公司
      法第29條及公司章程第22條規定擔任被上訴人公司之委任
      經理人，被上訴人澎湖分公司並依法向經濟部商業司聲請
      變更登記及營利事業登記證，迄95年8月20日上訴人離職
      ，其職務仍為被上訴人澎湖分公司之委任經理人，而依委
      任經理人同意書授權處理事項所載，上訴人本無任用人員
      及獎懲之權，上訴人以其無權處理人員任用、薪資給付、
      文具用品等事宜，主張與被上訴人公司間非委任關係，應
      無可取。
  (二)兩造間為委任關係，依民法第549條規定，被上訴人得隨
      時終止與上訴人間之委任契約，並無侵權行為可言。況依
      離職申請書所載，上訴人是自動離職，上訴人不得依勞動
      基準法請求被上訴人給付資遣費及預告工資。且上訴人就
      其如何受有損害及損害數額、與被上訴人之關係，未據舉
      證證明，其請求被上訴人賠償其200萬元之損害，亦乏依
      據。
    並於本院聲明：
    (一)駁回上訴。
    (二)如受不利判決，願供擔保，請准宣告免為假執行。
三、兩造不爭執之事實：
（一）上訴人於89年11月1日至被上訴人澎湖分公司任職，擔任
      證券高級業務員，工作認真，嗣升兼櫃台主管。
（二）被上訴人於95年7月間公告解除上訴人經理人職位，上訴
      人因無法接受解除經理職位，降為營業員，而於95年7月
      19日提出離職申請表，於95年8月20日離職。
（三）上訴人於擔任被上訴人澎湖分公司經理人期間，每月薪資
      為8萬元。
四、兩造之爭點及論斷：
    上訴人主張與被上訴人間為僱傭關係，其遭被上訴人無故降
    職而被迫離職，被上訴人自應依勞基法之規定給付上訴人資
    遣費及預告工資，另應賠償上訴人因此所受之精神上損害等
    語。為被上訴人所否認，並以前揭情詞置辯。是本件兩造爭
    點為：(一)兩造間為委任關係或勞動契約關係？(二)上訴人
    請求被上訴人給付資遣費及預告工資，有無理由？(三)上訴
    人請求期待利益及非財產上之損害賠償，有無理由？茲分別
    論述如下：
  (一)關於兩造間為委任關係或勞動契約關係之爭點：
    １、按所謂委任，係指委任人委託受任人處理事務之契約而
        言。委任之目的，在一定事務之處理。故受任人給付勞
        務，僅為手段，除當事人另有約定外，得在委任人所授
        權限範圍內，自行裁量決定處理一定事務之方法，以完
        成委任之目的。而勞動基準法所規定之勞動契約，係指
        當事人之一方，在從屬於他方之關係下，提供職業上之
        勞動力，而由他方給付報酬之契約。僱傭之目的，僅在
        受僱人單純提供勞務，對於服勞務之方法毫無自由裁量
        之餘地，與委任契約之受任人，以處理一定目的之事務
        ，具有獨立之裁量權者有別。又一般學理上認勞動契約
        當事人之勞工，具有下列特徵：1.人格從屬性，即受雇
        人在雇主企業組織內，服從雇主權威，並有接受懲戒或
        制裁之義務。2.親自履行，不得使用代理人。3.經濟上
        從屬性，即受雇人並不是為自己之營業勞動而是從屬於
        他人，為該他人之目的而勞動。4.納入雇方生產組織體
        系，並與同僚間居於分工合作狀態。勞動契約之特徵，
        即在此從屬性（最高法院81年度台上字第347號判決參
        照）。
    ２、本件被上訴人公司於91年10月25日第5屆第21次董事會
        議決議通過由上訴人擔任被上訴人澎湖分公司經理人，
        上訴人並於同年11月18日簽署「康和綜合證券股份有限
        公司委任經理人同意書」（下稱委任經理人同意書），
        被上訴人澎湖分公司並據以申請變更登記，嗣經濟部商
        業司於91年12月4日、澎湖縣政府於91年12月27日分別
        變更登記上訴人為被上訴人澎湖分公司之負責人等事實
        ，有被上訴人公司91年10月25日第5屆第21次董事會議
        事錄、上訴人簽署之「委任經理人同意書」、澎湖縣政
        府核發之營利事業登記證、及康和綜合證券股份有限公
        司變更登記表在卷可稽（見原審96年度北勞調字第105
        號卷，下稱調字卷頁39-42，及本院卷頁38-41）。上訴
        人雖主張91年11月18日當時僅同意借名登記為經理人云
        云，惟為被上訴人所否認；上訴人就此固提出91年12月
        份營業員貢獻度表、營業員盤後年業績市佔率查詢、保
        留獎金存款明細表各1紙以為證明（見本院卷頁55-57）
        ，惟據此僅可證明其至92年6月間仍兼職從事營業員業
        務領取業績獎金，尚不足證明兩造係成立借名登記契約
        ，此外上訴人復無法證明被上訴人澎湖分公司當時另有
        委任經理人，則其上開主張即難採信。參以上訴人就上
        開委任經理人同意書上其簽名之真正復不爭執，由此堪
        認，上訴人於91年11月18日已同意由被上訴人依公司法
        任用為經理人。則上訴人復主張其至92年10月間始同意
        擔任經理人，惟未經被上訴人董事會決議，違反公司法
        第29條規定故不生效力云云，尚不足採。
    ３、而依公司法第31條第2項規定，經理人在公司章程或契
        約規定授權範圍內，有為公司管理事務及簽名之權。是
        公司經理人顯與對於服勞務之方法毫無自由裁量餘地，
        如機械般提供勞務之受雇人有別。公司法第29條第1項
        關於經理人之設置並規定「公司得依章程規定設置經理
        人，其委任、解任及報酬…」，已明定公司與其經理人
        間為委任之契約關係。而行政院勞工委員會 (86)台勞
        動一字第001032號函亦認：「依公司法委任之經理人及
        依民法第553條委任有為商號管理事務及為其簽名之權
        利之經理人，均不屬勞動基準法所稱之勞工，不適用勞
        動基準法。」。參以上訴人於91年11月18日簽署之「委
        任經理人同意書」已載明：「依公司法第29條及公司章
        程第22條規定擔任公司之『委任』經理人，授權處理有
        關事務」等語，且於第1、3、4條均表明「委任日期」
        、「委任報酬」、「委任條件」等文字（見本院卷頁39
        ）。是被上訴人抗辯上訴人為其公司委任之經理人，兩
        造間為委任關係，並無勞動基準法之適用，應為可取。
        上訴人主張其僅係「僱傭」的經理人云云，尚屬無據。
    ４、又公司委任之經理人並不以對於公司全部之事務均有管
        理權限為必要，只要其得在受委任授權範圍內，自行裁
        量決定處理一定事務之方法，與公司間即屬委任關係。
        本件上訴人依其所簽署之「委任經理人同意書」所載，
        其被授權處理之事項為：(一)負責公司業務之經營。(二)對
        其所屬人員具監督、指揮、管理責任。(三)依照公司所訂
        定之事務分層負責核決權限表內所授權處理之事項。準
        此以觀，上訴人乃受任在授權範圍內處理事務，並不具
        從屬性，且兩造已合意有關人員任用、薪資獎懲及公司
        財務等，並非上訴人被授權處理之事項。則上訴人僅以
        其對於人員任用、薪資獎懲及公司財務等無權過問為由
        ，主張其與被上訴人公司間係僱傭關係，亦不足採。
  (二)關於上訴人請求被上訴人給付資遣費及預告工資之爭點：
    １、本件被上訴人所經營者屬證券業，固為適用勞動基準法
        之行業，惟上訴人既為被上訴人依公司法委任之澎湖分
        公司經理人，與被上訴人間為委任關係，上訴人即非勞
        動基準法法所稱之勞工，而無勞動基準法之適用。則上
        訴人依勞動基準法相關規定，請求被上訴人給付資遣費
        及預告工資，自無可取。
    ２、又上訴人於89年11月1日任職被上訴人公司之初，擔任
        證券高級業務員，與被上訴人公司間之關係，固為單純
        僱傭性質，惟其後擔任被上訴人公司澎湖分公司經理人
        ，因其職務屬經理人之性質，其與被上訴人間已變更為
        委任關係。而委任與僱傭性質不同，況依上訴人所提出
        之91年12月份營業員貢獻度表、營業員盤後年業績市佔
        率查詢、保留獎金存款明細表（見本院卷頁55-57），
        亦可見上訴人自92年7月以後即未從事營業員業務，故
        原有勞僱關係應認業已終止。縱認上訴人經被上訴人公
        司解除擔任被上訴人公司澎湖分公司經理人之委任，降
        為營業員後，回復原有勞僱關係，而有勞動基準法之適
        用，惟上訴人因無法接受解除經理職位降為營業員，而
        於95年7月19日提出離職申請表，並於95年8月20日離職
        ，為兩造所不爭執，上訴人既係自行離職，自亦不得請
        求資遣費及預告工資。
  (三)關於上訴人請求期待利益及非財產上損害賠償之爭點：
    １、按因故意或過失，不法侵害他人之權利者，負損害賠償
        責任。故意以背於善良風俗之方法，加損害於他人者亦
        同。違反保護他人之法律，致生損害於他人者，負賠償
        責任。不法侵害他人之身體、健康、名譽、自由、信用
        、隱私、貞操，或不法侵害其他人格法益而情節重大者
        ，被害人雖非財產上之損害，亦得請求賠償相當之金額
        ，民法第184條、第195條第1項前段定有明文。又債務
        人因債務不履行，致債權人之人格權受侵害者，準用第
        192條至第195條及第197條之規定，負損害賠償責任，
        民法第227條之1亦有明文。準此，依上開規定請求損害
        賠償者，須以行為人有債務不履行或不法侵害行為始足
        當之。
    ２、關於期待利益90萬元部分：
        上訴人主張其同意擔任被上訴人澎湖分公司經理人時，
        被上訴人曾承諾不會任意將其撤換，保證不論將來分公
        司業績如何均不會影響上訴人權益，否則上訴人絕不放
        棄長期辛苦經營之客戶，在業務領域上仍可保有亮麗之
        成績，詎被上訴人違逆承諾將上訴人撤職，因上訴人以
        前之客戶已轉給其他業務員，而澎湖地區市場甚小，上
        訴人已無生存空間，被上訴人應賠償其期待利益云云。
        惟查：
      (1)上訴人主張被上訴人曾承諾不任意將其撤換及、保證不
        論將來分公司業績如何均不會影響上訴人權益乙節，為
        被上訴人所否認，上訴人未據舉證以實其說，已難信取
        。而被上訴人依民法第549條規定得隨時終止與上訴人
        間之委任關係，亦難謂有何不法可言。況依上訴人所述
        ，被上訴人係因澎湖分公司業績下滑而予以撤換，亦非
        無故任意將其撤換，即難認被上訴人有何故意或過失之
        不法侵害行為。而上訴人既同意經被上訴人委任為澎湖
        公司經理人，其將原有客戶轉給其他業務員，核屬基於
        職務變動工作調配之需要，則其於辭任經理人之後，難
        期立即尋回原有之客戶，應為上訴人就任經理人之初所
        得預見。是上訴人主張被上訴人終止經理人委任契約致
        其受有期待利益之損失，依民法第184條、第216條之規
        定，請求被上訴人賠償90萬元，難認有理。
      (2)上訴人就其主張被上訴人有「保證不論將來分公司業績
        如何均不會影響上訴人權益」之承諾，並未盡舉證之責
        任，已如上述。則上訴人主張被上訴人未經協商即片面
        終止委任上訴人為經理人之契約，顯然違反上開承諾，
        乃於不利於上訴人之時期終止契約，應依民法第549條
        第2項、第216條之規定賠償上訴人所失之期待利益90萬
        元，即乏推論之依據而不足採。
    ３、關於精神慰撫金10萬元部分：
        本件上訴人係經兩造合意由證券營業員轉任被上訴人澎
        湖分公司經理人，上訴人轉任經理人後與被上訴人公司
        間為委任關係，又上訴人就其主張被上訴人有「保證不
        論將來分公司業績如何均不會影響上訴人權益」之承諾
        ，並未盡舉證之責任，均如上述。而依民法第549條第1
        項規定，委任契約當事人之任何一方得隨時終止委任關
        係，則被上訴人嗣終止與上訴人間之委任關係，乃其權
        利之正當行使，難謂有何不法侵權行為或債務不履行可
        言。況工作職務之變動調整，及公司經理人之更迭，均
        為職場上之常態，本難期於公司之工作職位永不變動，
        或只升不降，上訴人縱因被上訴人解除其經理人職位而
        主觀感受有損顏面，尚難據此即認其個人名譽於客觀之
        社會評價有所貶抑。至上訴人主張被上訴人主管以粗暴
        方式屈辱上訴人以迫其辭職及向客戶指述上訴人處理業
        務不公致客戶誤解上訴人等情，並未舉證以實其說，即
        難採信。是上訴人以被上訴人解除其經理人職位，不法
        侵害其名譽人格權，請求被上訴人應依民法第18條、第
        184條、第195條及第227條之1規定，賠償其精神慰撫金
        10萬元，核屬無據，不應准許。
五、綜上所述，上訴人(一)依勞動基準法請求被上訴人給付資遣費
    及預告工資546,000元及自95年8月20日（離職翌日）起至清
    償日止，按年息5%計算之利息；(二)依民法第18條、第184條
    、第195條、第216條、第227之1條請求賠償其精神慰撫金10
    萬及期待利益90萬元，均無理由，不應准許。其假執行之聲
    請亦失所附麗，應併予駁回。原審就此部分為上訴人敗訴之
    判決，及駁回其假執行之聲請，並無不合。上訴意旨指摘原
    判決不當，求予廢棄改判，為無理由，應予駁回。又上訴人
    追加併依民法第549條第2項之規定請求被上訴人賠償所失之
    期待利益90萬元，亦無理由，應併予駁回。
丙、據上論結，本件上訴及追加之訴均為無理由，依民事訴訟法
    第449條第1項、第78條，判決如主文。
中    華    民    國    97    年    6     月    25    日
                      勞工法庭
                        審判長法  官  張  蘭
                              法  官  黃麟倫
                              法  官  鄭純惠
正本係照原本作成。
如不服本判決，應於收受送達後20日內向本院提出上訴書狀，其
未表明上訴理由者，應於提出上訴後20日內向本院補提理由書狀
（均須按他造當事人之人數附繕本）上訴時應提出委任律師或具
有律師資格之人之委任狀；委任有律師資格者，另應附具律師資
格證書及釋明委任人與受任人有民事訴訟法第466條之1第1項但
書或第2項（詳附註）所定關係之釋明文書影本。
中    華    民    國    97    年    6     月    26    日
                              書記官  劉麗芬
附註：
民事訴訟法第466條之1（第1項、第2項）：
對於第二審判決上訴，上訴人應委任律師為訴訟代理人。但上訴
人或其他法定代理人具有律師資格者，不在此限。
上訴人之配偶、三親等內之血親、二親等內之姻親，或上訴人為
法人、中央或地方機關時，其所屬專任人員具有律師資格並經法
院認為適當者，亦得為第三審訴訟代理人。


司法院資訊處製作；財團法人民間司法改革基金會備份。
